【裁判字號】    97,家訴,395
【裁判日期】    990204
【裁判案由】    給付扶養費等
【裁判全文】
臺灣臺中地方法院民事判決             97年度家訴字第395號
原      告  丁○○○
            戊○○
兼  上一人
訴訟代理人  乙○○
被      告  甲○○○
上列當事人間請求給付扶養費事件，本院於民國99年1月21日言
詞辯論終結，判決如下：
    主      文
被告應給付原告各新臺幣玖萬貳仟柒佰零陸元，及自民國97年9
月14日起至清償日止，按週年利率5%計算之利息。
原告其餘之訴駁回。
訴訟費用由被告負擔50%，餘由原告負擔。
本判決第1項得假執行。
原告其餘假執行之聲請駁回。
    事實及理由
甲、程序方面
壹、按訴狀送達後，原告不得將原訴變更或追加他訴，但請求之
    基礎事實同一者，不在此限，民事訴訟法第第255條第1項第
    2款著有規定。而所謂請求之基礎事實同一，係指變更或追
    加之訴與原訴之原因事實，有其社會事實上之共通性及關聯
    性，而就原請求所主張之事實及證據資料，於變更或追加之
    訴得加以利用，且無害於他造當事人程序權之保障，俾符訴
    訟經濟者稱之（最高法院91年台抗字第648號判決參照）。
    次按不變更訴訟標的，而補充或更正事實上或法律上之陳述
    者，非為訴之變更或追加，民事訴訟法第第256條亦有規定
    。另按依原告之聲明及事實上之陳述，得主張數項法律關係
    ，而其主張不明瞭或不完足者，審判長應曉諭其敘明或補充
    之，民事訴訟法第199條之1第1項亦有規定。
貳、查原告係依無因管理「等」法律關係為系爭請求，有民事支
    付命令聲請狀在卷可證，經本院闡明後（見本院民國98年5
    月11日言詞辯論筆錄），原告主張係依不當得利與無因管理
    之法律關係為系爭請求，亦有民事準備理由（二）狀在卷可
    證。則原告應僅係補充或更正事實上或法律上之陳述，並非
    為訴之追加；縱認原告為訴之追加，然其追加之訴（不當得
    利部分）與原訴之原因事實，有其社會事實上之共通性及關
    聯性，而就原請求所主張之事實及證據資料，於追加之訴得
    加以利用，且無害於被告程序權之保障，依前開說明，原告
    前開追加，核無不合；況本院依原告之聲明及事實上之陳述
    ，認原告得主張數項法律關係而依前開規定曉諭其敘明或補
    充，亦無庸被告同意。從而，被告抗辯原告不得追加依不當
    得利法律關係請求，自不可取，合先敘明。
乙、實體方面
壹、原告起訴主張：
一、兩造為兄弟姊妹關係，訴外人己○○○（於97年3月17日死
    亡）為兩造之母。又己○○○之配偶蔡林東業於94年3月24
    日去世，長子蔡憲助幼年時即死亡，4子蔡林禎則於91年5月
    21日死亡（有配偶詹月珍與子女蔡林元、蔡林利、蔡林亨為
    其繼承人），5子蔡林樞於79年間死亡（無配偶與子女），
    次女蔡景秀早已於43年6月9日出養（出養後更名為王景秀）
    ，是己○○○之扶養義務人依法應為原告即次子乙○○、三
    子丁○○○、長女戊○○及被告即養女甲○○○4人，詎被
    告對己○○○未盡任何扶養義務，且己○○○生前之醫療及
    生活費用均由原告所支付，嗣己○○○於97年3月17日死亡
    ，其殯葬費用亦由原告所支付。而兩造之經濟能力相當，依
    法每人應平均分擔己○○○之扶養費用各4分之1。
二、原告等所支出己○○○生前醫療費用、殯葬費用包括：
（一）龍潭國軍804醫院醫療費用新臺幣（下同）52,567元、住
      院看護費用165,000元，計217,567元。
（二）林口長庚醫院醫療費用74,238元、住院看護費用157,500
      元，計231,738元。
（三）日常看護照料分別支出441,382元、692,212元。
（四）殯葬費用支出633,800元。
（五）以上總計支出2,216,699元。
三、前開由原告所支出之費用，兩造依法應分擔之金額每人各為
    554,174元。而被告就其應分擔之部分即554,174元，係由原
    告代為支出，自應依無因管理、不當得利等法律關係返還原
    告每人184,724元等語。
四、對被告抗辯之陳述：（一）己○○○生前醫療費用由原告支
    出，有醫療費用收據在卷可憑，依民法第309條第2項、第31
    2條之規定，不容被告爭執。（二）己○○○之農保於89年1
    1月27日即退保，有龍潭鄉農會登記資料可證。且對直系血
    親尊親屬之扶養義務，依民法第1117條規定並不以不能維持
    生活、無謀生能力為要件，縱己○○○有積蓄或老人年金，
    亦不免被告之扶養義務。況己○○○縱有遺產，被告亦有繼
    承權利，然被告亦有扶養義務。（三）明細表雖記載看護雇
    主為原告丁○○○與丙○○○，然僅係以其等名義申請外勞
    ，實際支出則為原告等。（四）己○○○生前住院共93日（
    龍潭804醫院60日、林口長庚醫院33日），期間看護不可能
    24小時全日工作，仍需原告自行照顧，此種親屬基於身分關
    係之恩惠，自不能加惠於第三人，得比照職業看護認有支出
    相當看護費，得向應負義務之人求償。（五）被告應負擔部
    分之費用，原告就該部分並無義務為被告支付，自屬無因管
    理。
五、並聲明：（一）被告應給付原告乙○○184,724元，及自訴
    狀繕本送達之翌日起至清償日止按年息百分之五計算之利息
    。（二）被告應給付原告丁○○○184,724元，及自訴狀繕
    本送達之翌日起至清償日止按年息百分之五計算之利息。（
    三）被告應給付原告戊○○184,724元，及自訴狀繕本送達
    之翌日起至清償日止按年息百分之五計算之利息。（四）訴
    訟費用由被告負擔。（五）請准供擔保宣告假執行。
貳、被告則以：
一、己○○○本身即有財產，且其過世時亦無負債，又兩造之父
    去世時兄弟亦各自擁有6分之1財產。伊並不清楚原告是否有
    支付己○○○生前醫療費用與殯葬費用，且原告未曾告知有
    支付前開費用，另原告就喪葬禮儀支出並未詳列。
二、被告為己○○○之養女，自幼未曾感受兄姐之關懷照顧。婚
    後由於丈夫不事生產，生活重擔全由被告獨力支撐，除有公
    婆須侍奉外，尚有二子須扶養照顧。被告之公公於87年間去
    世，丈夫亦於90年間因病去世，被告尚有年邁之婆婆及兩名
    子女須靠被告扶養照顧，是被告經濟狀況不甚良好，子女均
    須辦理助學貸款及打工以達成學業。且被告雖自身經濟不佳
    ，但仍不時寄營養品、水果給養母己○○○，並買金戒指幫
    其做生日，皆係盡扶養義務。原告不體恤被告孤兒寡母生活
    之辛苦，從未支助被告，反興訟要求被告分擔費用，被告實
    無能力負擔。
三、對己○○○之龍潭國軍804醫院醫療費用中（94年12月25日
    至97年3月10日）、（94年11月7日至95年12月20日）之支出
    事實不爭執，但不能證明係原告所支出，因己○○○有農保
    補助款、老人年金、儲蓄等財產可支付，原告應就係其支出
    之事實負舉證之責任；至住院看護費用165,000元部分未見
    單據，故被告否認之，況己○○○有前開財產可供支出。對
    己○○○之林口長庚醫院醫療費用74,238元部分不爭執，但
    己○○○有前開財產可供支出，無法證明係原告所支出；住
    院看護費用157,500元，未見單據，故被告否認之，況己○○○有前開財產可供支出。日常看護照料分別支出441,382
    元、692,212元部分，因明細表所載雇主為原告丁○○○與
    丙○○○，並非己○○○，故不能證明係用於己○○○之照
    料上，且平日既有外勞看護，住院期間又何需他人看護。殯
    葬費用支出633,800元，並非扶養項目，且其中樂隊、喪宴
    酒肉、搭建布棚、訃聞等費用應不可請求，辦桌花費135,00
    0元猶屬浪費；且項目中既有辦桌、禮簿、謝簿、筆等收入
    ，表示原告有收禮金；其中未開統一發票以證明支出部分，
    被告均否認其真正。
四、本件扶養義務人除兩造外，另有蔡林樞，亦應算入分擔額。
    且原告財力豐富並享有兩造父母之財產，己○○○生前即有
    財力供開銷，應不需原告支付分文，且其既有遺產，依民法
    第1117條之規定，被告無扶養義務，故原告請求被告分擔前
    開費用，自無理由。
五、扶養乃原告自己之事務，原告並非無義務為被告管理事務，
    故原告請求自無理由等語，資為抗辯。
六、並聲明：（一）原告之訴駁回。（二）訴訟費用由原告負擔
    。
參、得心證之理由
一、查兩造為兄弟姊妹關係，己○○○為兩造之母，於97年3月1
    7日死亡；與己○○○之配偶蔡林東於94年3月24日去世，其
    長子蔡憲助幼年時即死亡，4子蔡林禎則於91年5月21日死亡
    （有配偶詹月珍與子女蔡林元、蔡林利、蔡林亨為其繼承人
    ），5子蔡林樞於79年間死亡（無配偶與子女），次女蔡景
    秀於43年6月9日出養，出養後更名為王景秀；暨己○○○於
    林口長庚醫院之醫療費用支出74,238元等事實，為兩造所不
    爭（見本院98年6月15日言詞辯論筆錄），並有戶籍謄本、
    醫療費用繳費證明等在卷可證，自堪信為真實。
二、按扶養義務人之一或數人已為扶養受扶養權利人，對於應分
    擔扶養費用之其他扶養義務人，自得依不當得利之規定，請
    求他方償還代墊其應分擔之扶養費用。次按直系血親相互間
    互負扶養之義務，民法第1114條第1款著有規定；而前開所
    稱直系血親，包括自然血親或擬制血親。再按扶養之程度，
    應按受扶養權利者之需要，與負扶養義務者之經濟能力及身
    分定之。負扶養義務者有數人時，應依下列順序定其履行義
    務之人：（一）直系血親卑親屬（二）直系血親尊親屬：：
    ：；同係直系卑親屬者，以親等近者為先；負扶養義務者有
    數人，而其親等同一時，應各依其經濟能力分擔義務。受扶
    養權利者，以不能維持生活而無謀生能力者為限，前項無謀
    生能力之限制，於直系血親尊親屬不適用之，民法第1119條
    、第1115條、第1117條分別定有明文。前開所稱受扶養權利
    者之需要，不僅指日常生活費用，即醫藥費用、喪葬費用亦
    均包括在內（高鳳仙著親屬法理論與實務，2009年8月10版1
    刷第405頁可供參考）。查：
（一）兩造為兄弟姊妹關係，己○○○為兩造之母，於97年3月
      17日死亡；與己○○○之配偶蔡林東於94年3月24日去世
      ，其長子蔡憲助幼年時即死亡，4子蔡林禎則於91年5月21
      日死亡（有配偶詹月珍與子女蔡林元、蔡林利、蔡林亨為
      其繼承人），5子蔡林樞於79年間死亡（無配偶與子女）
      ，次女蔡景秀於43年6月9日出養，出養後更名為王景秀等
      事實，業如前述。則依前開說明，兩造均為己○○○之直
      系血親卑親屬，對己○○○應負扶養義務，且兩造親等同
      一，應各依其經濟能力分擔義務應可認定。至被告雖抗辯
      蔡林樞亦應算入分擔額云云，然蔡林樞於79年間死亡，其
      權利能力依民法第1條之規定，終於死亡，對於其死亡後
      之系爭扶養費，自無負擔義務，亦即蔡林樞之扶養義務因
      其死亡而消滅，故被告前開抗辯，自不可取。
（二）己○○○自92年至97年間，並無所得總額資料，其名下僅
      有田賦1筆，財產總額為401,136元，有稅務電子閘門財產
      、所得調件明細表在卷可證；而己○○○須引進外勞照顧
      ，其生活費用與醫療費用均由原告支出等事實，亦據證人
      丙○○○、蔡林煥結證明確，自均堪信為真實。從而，己○○○既無所得，又需外勞照顧，生活費用與醫療費用均
      由原告支出，且依其前開財產觀之，顯係不能維持生活，
      則兩造對其均須負扶養之義務，均可認定。被告抗辯己○○○生前即有財力供開銷，其無扶養義務云云，自亦不可
      取。
（三）被告96年度所得給付總額為349,600元，名下有田賦1筆、
      投資12筆，財產總額為939,490元；原告乙○○無96年度
      所得給付總額資料，名下有田賦1筆、汽車3輛，財產總額
      為2,407,008元；原告戊○○96年度所得給付總額為4,244
      元，名下有田賦3筆、投資3筆，財產總額為8,582,828元
      ；原告丁○○○無96年度所得給付總額資料，名下有房屋
      、田賦、土地各1筆，財產總額為3,514,108元，有稅務電
      子閘門財產、所得調件明細表在卷可證，亦堪信為真實。
      而兩造為兄弟姊妹關係，業如前述，其親等自為同一，則
      依前開說明，兩造應各依其經濟能力分擔系爭扶養義務，
      由兩造前開經濟能力觀之，雖均可分擔系爭扶養費用，然
      其等經濟能力有明顯差異，從而，本院因認原告戊○○應
      負擔系爭扶養費用12分之4，原告丁○○○、乙○○應各
      負擔系爭扶養費用12分之3，被告則應負擔系爭扶養費用
      12分之2。另無證據足資證明被告因負擔系爭扶養義務而
      不能維持自己生活之事實，自亦無從再減輕被告之系爭扶
      養義務。
（四）茲就原告所主張其等所支出己○○○生前醫療費用、殯葬
      費用，審酌如下：
   1、龍潭國軍804醫院醫療費用52,567元、住院看護費用165,0
      00元，計217,567元部分：
 （1）按扶養之方法，由當事人協議定之；不能協議時，由親屬
      會議定之，民法第1120條第1項著有規定。故扶養方法倘
      當事人不能協議，應由親屬會議定之，不能逕向法院請求
      裁判。查住院看護費用165,000元為原告自己看護，並非
      實際支出之看護費用，為原告所不爭（見本院99年1月21
      日言詞辯論筆錄）。則扶養義務人自己看護己○○○，屬
      扶養之方法，應由兩造協議定之；不能協議時，由親屬會
      議定之，乃原告逕向本院請求以金錢給付，與法自有不合
      。況給付不當得利之給付，須有意識的基於一定目的而增
      加他人之財產，始足當之；本件原告縱係看護己○○○，
      亦非原告有意識增加被告之財產，自不成立不當得利。又
      原告亦無法證明其為被告支出何項費用或負擔債務或受有
      何財產損害，或被告受有何財產利益，則原告依無因管理
      之法律關係為此部分之請求，亦無理由。
 （2）前開所稱受扶養權利者之需要，包括醫藥費用，業如前述
      。而被告對己○○○於龍潭國軍804醫院支出94年12月25
      日至97年3月10日（合計25,353元）、94年11月7日至95年
      12月20日（合計11,100元）之醫療費用並不爭執；此外，
      自95年7月9日至97年5月19日另支出醫療費用16,114元等
      事實，有國軍桃園總醫院附設民眾診療服務處醫療費用明
      細收據在卷可證，自堪信為真實。則己○○○於前開期間
      在龍潭國軍804醫院支出醫藥費用共52,567元，應可認定
      。原告除持有前開醫療費用明細收據外，另參酌證人蔡林
      煥亦結證稱曾聽聞己○○○醫療費用係由原告3人支出等
      語明確（見本院98年3月2日言詞辯論筆錄），則前開醫藥
      費用52,567元係由原告支出，亦可認定。被告抗辯無法證
      明係原告所支出云云，自不可採。
   2、林口長庚醫院醫療費用74,238元、住院看護費用157,500
      元，計231,738元部分：
 （1）林口長庚醫院住院看護費用157,500元，亦為原告自己看
      護，並非實際支出之看護費用，為原告所不爭（見本院99
      年1月21日言詞辯論筆錄）。則依前開說明，與前開龍潭
      國軍804醫院看護費用165,000元同，原告均不得依不當得
      利或無因管理之法律關係，請求被告給付。
 （2）至己○○○於林口長庚醫院之醫療費用74,238元，為被告
      所不爭，且有長庚紀念醫院林口分院醫療費用繳費證明2
      件在卷可證，自堪信為真實。而原告除持有前開醫療費用
      明細收據外，另參酌證人蔡林煥亦結證稱曾聽聞己○○○
      醫療費用係由原告3人支出等語明確（見本院98年3月2日
      言詞辯論筆錄），則前開醫藥費用74,238元係由原告支出
      ，亦可認定。被告抗辯無法證明係原告所支出云云，自不
      可採。
   3、日常看護照料441,382元、692,212元部分：
 （1）前開費用係丙○○○出名引進外勞照顧己○○○，而由原
      告支出等事實，亦據證人丙○○○結證明確，且有引進外
      勞每月應付費用明細表在卷可證，則前開日常看護費用合
      計1,133,594元，當屬受扶養權利者即己○○○之需要，
      且由原告支出，亦可認定。
 （2）至被告雖抗辯因明細表所載雇主為原告丁○○○與丙○○○，並非己○○○，故不能證明係用於己○○○之照料上
      云云，因核與前開事證不符，且別無證據足資證明其抗辯
      之真正，自不可採。
   4、殯葬費用633,800元部分：
 （1）前開所稱受扶養權利者之需要，包括殯葬費用，業如前述
      。
 （2）所謂殯葬費用，實務認可請求者有棺材費與運屍、運棺、
      靈柩車費及壽衣費、喪葬品費用、墓碑與造墓費、埋葬費
      、遺像及鏡框費、誦經祭典費等；至祭獻牲禮費、樂隊費
      用、追悼超薦費、安置祿位費、購買豬肉供祭祀費、喪宴
      費用、回禮毛巾、禮簿、電子花車等，則非得請求之範圍
      ，亦即不能認屬受扶養權利者之需要。查：
    系爭殯葬費用633,800元，為原告所支出，業據證人蔡林
      煥結證明確（見本院98年3月2日言詞辯論筆錄），並有喪
      葬禮儀服務契約在卷可證，自堪信為真實。
    前開喪葬禮儀服務契約中所列安靈用品4,000元、五牲4,5
      00元、出殯用品（水果、發糕等）1,500元、樂隊（功德
      法會）24,000元、樂隊（家祭、公祭）24,000元與禮簿、
      題名簿、謝簿1,500元，及回禮毛巾15,000元、電子花車1
      4,000元、樂隊車2,000元、辦桌135,000元，均不能認屬
      受扶養權利者之需要，合計225,500元應予剔除。剔除後
      ，屬受扶養權利者即己○○○之需要而由原告支出之系爭
      殯葬費用共408,300元。
 （3）奠儀係第三人對死者家屬之贈與，與扶養費用之喪葬費用
      無關，且日後死者家屬對贈與人家屬遇有死亡事故者，因
      禮尚往來，應回贈奠儀，自不得自喪葬費用中扣除。從而
      ，被告抗辯原告有收禮金云云，亦不得扣除。
（五）綜上所述，原告所支出己○○○之扶養費共1,668,699元
      （計算方式為：52,567元＋74,238元＋1,133,594元＋408
      ,300元＝1,668,699元）。而依前開被告應負擔系爭扶養
      費用12分之2之比例計算後，被告應負擔系爭扶養費用278
      ,117元（元以下4捨5入）。
（六）系爭被告應負擔扶養費用，既由原告支出，依前開說明，
      原告自得依不當得利請求權之法律關係，請求被告償還代
      墊其應分擔之扶養費用。從而，原告各請求被告給付92,7
      06元（元以下4捨5入）及自支付命令繕本送達翌日即97年
      9月14日起至清償日止，按週年利率5%計算之利息，自屬
      有據。
三、綜上所述，原告依不當得利請求權之規定，請求被告給付92
    ,706元，及自97年9月14日起至清償日止，按週年利率5%計
    算之利息，為有理由，應予准許；至超過部分之其餘請求，
    則無理由，應予駁回。
四、按主觀合併訴訟，如各宗訴訟所命給付之價額未逾50萬元者
    ，雖合併計算之價額已逾50萬元，法院仍應分別依職權為假
    執行之宣告；而可分之債，關於假執行所應提供之擔保金應
    分別就每一原告之請求定之（司法院81年院台廳民一字第16
    537號函可供參考）。查本件各宗訴訟所命被告給付之金額
    均未逾50萬元，爰依職權宣告假執行；至原告其餘之訴既經
    駁回，其假執行之聲請亦失所附麗，應併予駁回。
五、本件事證已臻明確，兩造所為之其他主張，陳述並所提之證
    據，經審酌後，認均與本件之結論無礙，不再一一論述，併
    予敘明。
丙、訴訟費用負擔之依據：民事訴訟法第79條。
中    華    民    國    99    年     2    月     4    日
                    家事法庭    法  官  陳卿和
正本係照原本作成。
如對本判決上訴，須於判決送達後20日之不變期間內，向本院
提出上訴狀。
中    華    民    國    99    年     2    月     4    日
                                書記官  薛淑玲

司法院資訊處製作；財團法人民間司法改革基金會備份。
